臺灣雲林地方法院民事判決　八十九年度訴字第六六０號
　　原　　　告　乙○○
　　　　　　　　甲○○
　　被　　　告　丙○○
　　被　　　告　戊○○
　　　　　　　　丁○○
右當事人間請求分配表異議之訴事件，本院判決如左：
    主    　文
確認被告戊○○、丙○○就坐落雲林縣北港鎮○○段九八三號、面積建０．００七二
二九公頃土地於民國七十四年四月十五日設定新台幣壹佰伍拾萬元抵押債權，雲林縣
北港地政事務所於民國七十四年四月十六日以北地港字第一二七八號收件，並於同年
月十七日辦理登記完畢之抵押權不存在。
確認被告戊○○、丙○○就坐落雲林縣北港鎮○○段四０二號、面積０．００四九九
二公頃土地，及其上同地段一八一號建物（即門牌雲林縣北港鎮○○路四七號）於民
國七十四年四月十五日設定新台幣壹佰柒拾萬元抵押債權，雲林縣北港地政事務所於
民國七十四年四月十六日以北地港字第一二七九號收件，並於同年月十七日辦理登記
完畢之抵押權不存在。
被告丙○○就本院八十八年執字第四七二三號執行事件不得參與分配，該執行事件之
八十九年十一月九日強制執行金額計算書分配表應更正如附表所示。
原告其餘之訴駁回。
訴訟費用由被告戊○○、丙○○負擔。
    事　　　實
甲、原告方面：
壹、聲明：
一、確認被告就坐落雲林縣北港鎮○○段九八三號、面積建０．００七二二九公頃土
    地（下稱系爭九八三號土地）於民國七十四年四月十五日所設定登記之新台幣（
    下同）一百五十萬元之抵押權不存在。
二、確認被告就坐落雲林縣北港鎮○○段四０二號、面積０．００四九九二公頃土地
    （下稱系爭四０二號土地），及其上同地段一八一號建物（即門牌雲林縣北港鎮
    ○○路四七號）（下稱系爭一八一號建物）於七十四年四月十五日所設定登記之
    一百七十萬元之抵押權不存在。
三、被告丙○○就　鈞院八十八年執字第四七二三號執行事件不得參與分配，該執行
    事件之八十九年十一月九日分配表應更正如附表所示。
貳、陳述：
一、原告執　鈞院八十一年度訴字第三四八號確定判決聲請　鈞院強制執行拍賣系爭
    四０二、九八三號土地、系爭一八一號建物，及坐落雲林縣北港鎮○○段二四七
    號建物，經　鈞院以八十八年執字第四七二三號清償借款事件拍定完成，並於八
    十九年十一月九日作成分配表（下稱八十九年十一月九日分配表），通知原告及
    被告丙○○於八十九年十二月五日上午十時實行分配，原告於八十九年十一月二
    十二日收到該分配表及通知，旋於同年月二十八日就該分配表向　鈞院民事執行
    處聲明異議，且被告丙○○亦於該分配期日就原告之聲明異議為反對之陳述，爰
    依強制執行法第四十一條第一項前段之規定，提起本件分配表異議之訴。
二、有關八十九年十一月九日分配表所載，被告丙○○乃以系爭四０二、九八三號土
　　地及系爭一八一號建物之抵押權人而列為優先受償，惟被告丙○○係被告丁○○
　　之妹婿，被告戊○○則為丁○○之妻，彼等雖有上開抵押權之設定，實則通謀之
　　虛偽抵押權，以對付被告丁○○、戊○○之債權人，彼等並無上開設定抵押債權
　　一百七十萬元及一百五十萬元之交付，且上開抵押權設定後不久，被告丁○○夫
　　妻即逃離台灣避債，於一、二年前始返台，而被告丙○○亦從未行使抵押權，迨
　　十四年後原告聲請拍賣上開房地後，始聲明參與分配，應無疑義，爰請求確認系
　　爭抵押權不存在。再系爭抵押權既非真正，被告丙○○自不得參與分配，則八十
　　九年十一月九日分配表所載分配予被告丙○○之部分（包括執行費）即非正當，
　　應予剔除，並更正分配表如附表所示。
三、系爭四０二、九八三號土地，及系爭一八一號建物雖登記為被告戊○○所有，惟
    依當時法定夫妻財產制之規定，應屬夫即被告丁○○所有，原告聲請執行上開房
    地乃以丁○○為債務人，該房地乃屬丁○○所有，而查封拍賣，則其拍得價金應
    分配與被告丁○○之債權人，被告戊○○之債權人不得參與分配。觀之系爭抵押
    權設定之債務人乃為被告戊○○，而非被告丁○○，則被告丙○○之抵押權縱非
    虛，亦不得就本件拍得價金參與分配，此觀之嘉義地方法院八十八年執字第七０
    九七號民事裁定，及　鈞院民事執行處八十八年十二月廿九日函所載內容自明，
    被告丙○○之抵押權既不得參與分配，八十九年十一月九日分配表仍將丙○○之
    抵押權列為優先債權而分配之，並非適法，而應予更正如附表所示方式分配。
四、對被告丙○○抗辯所為之陳述：
（一）被告丙○○雖提出匯款明細表主張被告丁○○、戊○○自七十年一月間起至七
  　　十四年一月底止，先後向其調借現金計三十筆總金額共計一千七百八十三萬六
　　　千三百七十元，其等於七十四年三月間會算，經被告丁○○同意以上開房地供
      其設定系爭二筆抵押權等情，然參之匯款明細表所載均係被告丙○○匯給被告
      丁○○之款項，而非匯給被告戊○○，且依土地登記簿謄本所載系爭二筆抵押
      權之原因發生日期均為七十四年四月十五日，惟觀之匯款明細表所載，別無該
      日匯款之記錄，亦無該二筆抵押債權數額之記載，且被告丁○○、戊○○於七
      十四年四月十一日即遷出美國，而系爭抵押權之設定時間乃在丁○○夫婦出國
      之後，顯見被告丙○○主張上開匯款一事要與系爭抵押權無關，何況苟系爭抵
      押權真正，被告丙○○焉不於該抵押權清償日屆至即聲請強制執行，反卻於十
      五年間不聞不問，直至原告聲請拍賣系爭房地始聲請參與分配之理，益證其等
      之抵押權設定乃為通謀虛偽意思表示。
（二）原告否認被告丙○○主張其等有於七十四年三月間會算一事，蓋所謂會算乃當
      事人就相互間之債權債務結算而言，故會算時，雙方各自必列出相互間之債權
      債務金額各若干，始能結算，然被告丙○○迄今仍未舉證證明被告會算時所提
      出相互間之債權債務等相關文件，其空言會算，毫無憑據，實不足採信。
（三）證人蘇益民雖到庭證稱被告曾於七十四年三月間會算，而設定系爭抵押權之情
      ，然證人蘇益民乃被告丁○○、戊○○之子、被告丙○○之姪子，其證言顯偏
      頗於被告，且其陳稱會算者乃被告丁○○、丙○○，要與被告丙○○前稱會算
      者乃伊與被告戊○○之情不符，又其既證稱被告丁○○當時經營南洋鐵路運送
      ，經營情況還很好，薪資發放也很正常，則被告丁○○何須向被告丙○○借款
      且高達一千七百多萬元之鉅？再蘇益民陳稱匯款當時，只要被告丁○○一通電
      話，被告丙○○即會匯款，無需本票、收據一事，何以被告另案於嘉義地方法
      院九十年訴字第五五五號確認抵押權不存在事件提出本票二紙，該二紙本票顯
      係事後臨訟偽造，又其既稱會算當時因不知系爭房地價值，遂保留金額一事，
      顯與被告丙○○主張系爭抵押權乃一般定額之抵押權之事實不符，足見證人之
      證言非實。
（四）再參之系爭九八三號土地以三百三十八萬八千八百元拍定，被告卻僅設定一百
      五十萬元抵押權，另筆系爭四０二號土地及其上系爭一八一號建物分別以五百
      二十四萬元及五十五萬元拍定，被告卻僅設定一百七十萬元抵押權，且另案在
      嘉義地方法院拍賣之房地乃以二百四十六萬元拍定，被告僅設定一百三十萬元
      ，彼等設定之抵押權金額僅及抵押物價值之一半或三分之一，倘被告丁○○、
      戊○○確向被告丙○○借款一千七百多萬元未還，以上開房地價值合計在一千
      一百十八萬八千五百十二元以上，何以僅設定四百五十萬元之抵押權？又被告
      丁○○亦自六十六年八月一日起至七十一年二月八日止，共匯給被告丙○○一
      千二百十一萬七千四百元，以其彼此間互有匯款觀之，所謂會算結果被告丙○○共借一千七百多萬元，被告丁○○至今尚未清償，豈非矛盾，益證系爭抵押
      債權不實。
（五）縱被告丙○○稱為免被告戊○○事後翻異，而要求被告戊○○簽發本票二紙一
      事為真，則被告戊○○簽發之該二紙本票應係同日簽發並交付被告丙○○始合
      情理，然觀之該二紙本票發票日，其一為七十四年三月三十日，另一則為七十
      四年四月十五日，相距十五日之久，豈非有背常情。何況被告丙○○在台南地
      方法院檢察署七十四年他字第二三八號偽造文書事件中未曾陳稱被告間有會算
      ，且被告戊○○亦簽發本票供其為憑據之情，足證該二紙本票乃臨訟製作，被
      告丙○○陳述之情節非實。
、證據：提出台灣雲林地方法院民事執行處八十九年十一月十五日雲院任民執辛決
　　字第四七二三號、八十九年十一月三十日雲院任民執辛決字第八十八─四七二三
　　號通知、八十八年十二月二十九日雲院任民執辛決字第四七二三號函、聲明異議
　　狀、台灣嘉義地方法院八十八年度執字第七０九七號民事裁定、台灣嘉義地方法
　　院民事執行處八十八年度執字第三二八六號強制執行金額計算書（均影本）、建
　　物登記簿謄本、附表各乙份、土地登記簿謄本、戶籍謄本、本票（影本）各二份
　　、匯款回條影本二十紙為證，並聲請調閱台灣雲林地方法院八十八年度執字第四
　　七二三號全部民事執行卷，並向相關金融機構查詢被告丙○○、丁○○自六十六
　　年八月間起至七十四年三月間止之資金往來明細，及聲請訊問相關承辦人員。
乙、被告方面：
壹、被告丁○○、戊○○部分：
　　被告丁○○、戊○○未於言詞辯論期日到場，亦未提出任何書狀，作何聲明或陳
　　述。
貳、被告丙○○部分：
一、聲明：原告之訴駁回。
二、陳述：
（一）按第三人主張表意人通謀而為虛偽意思表示者，該第三人應負舉證之責，最高
      法院四十八年度台上字第二九號判例可資參照，本件原告主張伊與被告戊○○
      、丁○○間之抵押債權為通謀虛偽意思表示，依上開判例意旨，原告自應負舉
      證之責任，合先陳明。
（二）伊與被告丁○○、戊○○之債權為真正，此觀之被告丁○○夫婦自七十年一月
      間起至七十四年一月底止，先後向伊調借現金計有三十筆，總金額共計一千七
      百八十三萬六千三百七十元之明細表，及銀行回函自明，何況被告於七十四年
      三月間會算後，被告丁○○同意以其妻戊○○名義之系爭房地設定抵押權，並
      簽訂抵押權設定契約書，足認被告確有抵押債權之存在，原告指系爭抵押權之
      設定為通謀虛偽，雙方並無債權之交付云云，自不足採。
（三）民法修正前採用聯合財產制下，以妻之名義購入之不動產屬夫所有，夫以自己
      之不動產設定抵押權，自無不實之可言，此參照最高法院六十三年度台上字第
      五二二號、一八九五號判例可知，系爭房地乃被告丁○○、戊○○於四十二年
      間結婚，分別於四十五年三月間及五十二年十二月間所購置，並以戊○○之名
      義登記，惟仍應認為被告丁○○所有，因此不論是被告丁○○、戊○○共同或
      被告丁○○單獨向被告借款，其以丁○○所有之不動產供被告丙○○設定抵押
      權，仍屬名正言順，殊無不合，原告指抵押債務人為戊○○，被告丙○○並無
      匯款給戊○○，自無交付抵押債權之情事云云，亦難成理，實不足採。
（四）舊民法有關聯合財產制下以妻登記之不動產，夫或妻之一般債權人是否可以參
      與分配，固以先查封者為何者之債權人為斷，惟此項實務見解對不動產之抵押
      權人並不影響，蓋本件係被告丁○○出名借貸之債務，而以登記其妻戊○○名
      義之不動產供被告丙○○設定抵押，已如上述，而依民法第八百六十條規定，
      及最高法院二十一年度上字第九七一號判例及七十五年度台抗字第二０五號裁
      定要旨可知，抵押權乃為物權而具有物權之效力，故於強制執行程序中所拍賣
      之不動產，如有抵押債權存在，除拍賣公告中已載明該抵押權不塗銷，就該抵
      押權人得主張優先受償之權利，另為保留者外，抵押權人得隨時實行抵押權，
      並有優先受償之權利，此際雖係以聲明參與分配之方法為之，但其性質則為抵
      押權之行使，自可不受強制執行法關於聲明參與分配所定之限制。最高法院雖
      於六十二年十月三日以六十二年第三次民庭庭推總會決議認債權人聲明參與分
      配，以債務人之財產已開始實施強制執行為要件，如夫之債權人以妻名義之不
      動產為聯合財產而先聲請執行，因妻非債務人，妻之債權人不得聲明參與分配
      ，反之，如妻之債權人先聲請執行，因夫非債務人，夫之債權人亦不得聲明參
      與分配，惟此項決議係就民法修正前夫妻聯合財產制下，以妻名義登記之不動
      產，夫或妻之一般債權人對該財產實施強制執行時，彼此間互動關係所作之解
      釋，純係依聲明分配之程序予以論斷，至於抵押債權人因抵押權具有上開物權
      之效力，自不受拘束，況依當時實務上見解，亦認為妻之債權人因信賴登記而
      取得抵押權，自不因法院之拍賣而受影響，如未聲明參與分配，執行法院應在
      公告內註明抵押權不塗銷，若聲明參與分配，應認性質上為抵押權之行使，而
      簡化其優先受償之程序。至　鈞院執行處八十八年十二月二十九日函文內容顯
      與上開意旨有違，自屬錯誤，而　鈞院執行處嗣於八十九年五月九日通知將被
      告丙○○列入分配，且依強制執行法第三十四條第二、四項規定乃採強制塗銷
      制度，則倘不准抵押權人參與分配或行使抵押權，則抵押權如何予以塗銷，是
      是被告丙○○自得參與分配，而台灣嘉義地方法院前雖駁回被告丙○○聲明參
      與分配，嗣亦將被告丙○○列入參與分配之列，原告稱依實務見解，被告丙○○不得參與分配，實無理由。
（五）伊自七十年一月起至七十四年一月底止，陸續匯款被告共計一千七百八十三萬
      六千三百七十元一事，已如上述，而原告對此並不爭執，僅表示非借款，則此
      抗辯自應由原告負舉證責任，否則即無採證價值，何況原告前曾於台灣台南地
      方法院七十四年度他字第二三八號檢察官偵查時自承被告丙○○確有匯款予被
      告丁○○之事實，益證伊匯款之情為真。原告雖另提出被告丁○○曾匯錢予伊
      及信森公司之匯款，伊否認該匯款單之真正，縱認為真正，然觀之該匯款單乃
      多筆匯至信森公司，要與伊無涉，何況匯予伊部分金額僅四百二十六萬餘元，
      其中有憑證可據者，亦僅華南銀行台南分行復函之三筆三十萬元，共計九十萬
      元部分，自上開伊匯給總額予以扣除，尚有一千三百五十六萬餘元，已超過抵
      押債權四百五十萬元。再依七十四年間有關夫妻財產制之規定，夫以妻名義購
      入之不動產屬夫所有，故丁○○婚後以其妻戊○○名義購入系爭不動產，依法
      應屬丁○○所有，丁○○提供為被告設定抵押權，自無不法，足認伊對被告丁○○之債權為真正，原告空言否認，自不足採。
（六）卷附二紙本票乃為真正，此參之被告戊○○蓋印本票上之印章與抵押權設定契
      約書上之印章相同自明，原告否認真正，自應負舉證責任。再就本票簽發日期
      而言，後一張發票日為七十四年四月十五日與抵押權設定期日相符，其到期日
      亦與抵押債權之清償期日相符，僅票面金額與二筆抵押之金額不符而已，但本
      件兩筆抵押債權一百七十萬元及一百五十萬元，合計三百二十萬元，加上嘉義
      縣新港鄉土地部分一百三十萬元，總額為四百五十萬元，與卷附之二紙本票票
      面金額二百五十萬元、二百萬元總額亦為四百五十萬元，兩相符合，如被告事
      後串通臨訟製作，大可簽發本票三張，且發票日及到期日均與抵押權設定契約
      書所載相同，焉有簽發本件二張本票之理，是原告之主張要屬無據。
（七）依證人蘇益民證稱：「因為當時不動產不知道價值．．金額先作保留」等語，
      參諸系爭不動產設定當時尚有先位抵押權存在（即台灣土地銀行），其可供抵
      押之價值自不清楚，尚有待代書評估後，始能確定，足見證人蘇益民所供非虛
      。另被告丙○○在上開台灣台南地方法院檢察署檢察官偵查時，因調查對象僅
      涉及台南縣新營部分土地抵押問題，且為免麻煩，而未將系爭房地提供調查，
      此乃常情，原告豈能以伊未提及系爭抵押情事，而遽以否認抵押權之真正。
（八）原告雖以系爭抵押債權設定之金額與拍定之價實差鉅過大一事，主張被告乃通
      謀虛偽設定系爭抵押權，然本件抵押設定於七十四年四月間，距拍定時間八十
      九、九十年間，相距有十五年之久，期間房地產已有大幅之波動，於十五年前
      之房地產價值有限，被告設定當時有請教代書現值始決定金額，倘被告設定過
      高之金額，每年尚須繳納不少之利息所得，自無實益可言，何況十五年後房地
      產已大幅漲價，原告竟以拍定價額與設定金額相較，據以質疑被告設定抵押之
      真正實無何道理可言。
、證據：提出華南商業銀行台南分行七十四年七月五日華南匯字第一五四號函、台
　　灣嘉義地方法院民事執行處八十九年十一月二十八日嘉院昭民執日字第三二八六
　　號函、八十九年十二月二十日嘉院昭民執日字第三二八六號通知、九十年五月十
　　六日嘉院昭民執日字第三二八六號通知、支票、土地抵押權設定契約書各乙份、
　　戶籍謄本、入出境資料查詢單二份（均影本）為證，並聲請訊問證人蘇益民，及
　　調閱台灣台南地方法院八十七年度易緝字第一０四號卷、台灣台南地方法院檢察
　　署七十四年度他字第二三八號卷。
丙、本院依職權調閱本院七十六年度拍字第一０一號、七十八年度民執全字第一七八
    號、八十一年度訴字第三四八號卷，並向內政部警政署調取被告丁○○、戊○○
    之入出境資料，及函詢華南商業銀行台南分行有關該行七十四年七月五日華南匯
    字第一五四號函之真正與相關事宜，另依原告之聲請調閱本院八十八年度執字第
    四七二三號全部民事執行卷，並向相關金融機構查詢被告丙○○、丁○○自六十
    六年八月間起至七十四年三月間止之資金往來明細，且依被告之聲請調閱台灣台
    南地方法院八十七年度易緝字第一０四號卷、台灣台南地方法院檢察署七十四年
    度他字第二三八號卷。
　　理　　　由
一、被告丁○○、戊○○未於言詞辯論期日到場，核無民事訴訟法第三百八十六條各
    款所列情形，爰依原告之聲請，由其一造辯論而為判決。
二、原告起訴主張：伊乃被告丁○○之債權人於八十八年七月六日執本院八十一年度
    訴字第三四八號確定判決聲請強制執行拍賣系爭四０二、九八三號土地、系爭一
    八一號建物，及坐落雲林縣北港鎮○○段二四七號建物，經本院以八十八年執字
    第四七二三號清償借款事件拍定完成，並將伊及抵押權人即被告丙○○列入八十
    九年十一月九日之分配表內受償，然被告丙○○乃被告戊○○之債權人，依法自
    不得參與分配舊夫妻財產制由夫之債權人聲請強制執行登記為妻所有財產拍賣之
    價額，縱認被告丙○○得參與分配，然被告間乃至親關係，且彼等並無實際抵押
    債權存在，何況被告設定抵押權後，被告丁○○、戊○○旋即出境台灣避債，而
    被告丙○○於其抵押債權清償期日屆至後逾十五年未曾聞問，被告顯係通謀虛偽
    設定系爭抵押權，爰依法提起本件訴訟，請求判決如訴之聲明所示等語。
三、被告丙○○則以：被告丁○○自七十年一月間起至七十四年一月底止，先後向伊
    借款共計一千七百八十三萬六千三百七十元，因無力清償，彼等遂於七十四年三
    月間會算，被告丁○○同意以其妻戊○○名義之系爭房地設定系爭抵押權，伊乃
    與被告戊○○簽訂系爭抵押權設定契約書，而被告戊○○為擔保其夫債務之履行
    亦簽發二紙本票為憑，足認彼等之抵押債權存在，要無原告所指系爭抵押權之設
    定乃通謀虛偽之情，又伊乃以抵押權人參與本件強制執行之分配程序，此要與最
    高法院六十二年第三次民庭庭推總會決議乃闡釋舊夫妻財產制下，登記為妻所有
    之不動產，夫或妻之一般債權人對該財產實施強制執行時，彼此間互動關係所為
    之解釋無涉，自難比附援引，是伊自得參與分配等語置辯。
四、有關原告乃被告丁○○之債權人，被告戊○○、丙○○於七十四年四月十五日分
    別就系爭九八三號土地設定一百五十萬元之抵押債權，及系爭四０二號土地、系
    爭一八一號建物共同設定一百七十萬元之抵押債權，並於同年月十七日設定登記
    完畢，原告乃於八十八年七月五日執本院八十一年度訴字第三四八號確定判決聲
    請就系爭四０二、九八三號土地、系爭一八一號建物，及坐落雲林縣北港鎮○○
    段二四七號為強制執行，本院乃於同年月六日以八十八年度執字第四七二三號清
    償借款事件執行，而被告丙○○亦於八十九年三月十日執本院七十六年度拍字第
    一０一號民事裁定聲請拍賣抵押物，本院雖於同年月十四日以八十九年度執字第
    一七一一號拍賣抵押物執行，惟因執行標的物相同，而於八十九年四月間併入本
    院八十八年度執字第四七二三號清償借款事件執行，上開房地嗣經本院以八十八
    年執字第四七二三號清償借款事件拍定完成，並塗銷上開抵押權設定登記，本院
    民事執行處乃於八十九年十一月九日作成分配表，通知原告及被告丙○○於八十
    九年十二月五日上午十時實行分配，原告於八十九年十一月二十二日收到該分配
    表及通知，旋於同年月二十八日就該分配表向本院民事執行處聲明異議，且被告
    丙○○亦於該分配期日就原告之聲明異議為反對之陳述等情，為兩造所不爭執，
    且經本院調閱上開執行事件卷宗核對無訛，自堪信為真實。惟被告丙○○對原告
    所指其乃被告戊○○之債權人，自不得參與分配舊夫妻財產制下，夫之債權人聲
    請強制執行登記為妻名義不動產之拍賣價額，且系爭抵押債權不存在，被告乃通
    謀虛偽設定系爭抵押權乙節，加以否認，並以前揭情詞置辯，是本件應審究者乃
    被告丙○○得否列入八十九年十一月九日分配表內分配，苟得列入該分配表分配
    ，系爭抵押權是否為真實，倘為真實，則原告提起本件之訴即無理由，反之，則
    原告應受分配之款項為何。
五、按抵押權係使抵押權人之債權，得以抵押物賣得之金額清償之，以確保其債權必
    能受清償之物權。故於強制執行程序拍賣之不動產，如有抵押權存在，除拍賣公
    告中已載明該抵押權拍賣後不塗銷，就抵押權人得主張優先受償之權利，予以保
    留外，抵押權人得隨時實行抵押權。其主張優先受償之聲明，雖係以聲明參與分
    配之方式為之，但其性質則仍為抵押權之行使，自不受強制執行法關於與聲明參
    與分配規定之限制，此與最高法院六十二年度第三次民庭庭推總會議決議（五）
    ：「債權人聲明參與分配，以債務人之財產已開始實施強制執行為要件，此觀強
    制執行法第三十三條規定甚明，如夫之債權人以妻名義之不動產為聯合財產，而
    先聲請執行，因妻非債務人，妻之債權人不得聲明參與分配，反之如妻之債權人
    先聲請執行，因夫非債務人，夫之債權人亦不得聲明參與分配」乃純係依聲明參
    與分配之程序論斷，苟債務人不同自不得參與分配一事，要屬不同，是抵押權人
    對已開始實施強制執行之債務人財產行使抵押權，法院乃依強制執行法第三十三
    條規定合併執行程序，即應依同法第三十一、三十二條規定辦理，抵押權人自得
    就該執行結果參與分配，並不因債務人不同而異，何況參之現行強制執行法第三
    十四條第二、三項規定：「依法對於執行標的物有擔保物權或優先受償權之債權
    人，不問其債權已否屆清償期，應提出其權利證明文件，聲明參與分配。執行法
    院知有前項債權人者，應通知之。知有債權人而不知其住居所或知有前項債權而
    不知孰為債權人者，應依其他適當方法通知或公告之。經通知或公告仍不聲明參
    與分配者，執行法院僅就已知之債權及其金額列入分配。其應徵收之執行費，於
    執行所得金額扣繳之。」乃採強制分配（塗銷）制度，苟不准抵押權人參與分配
    或行使抵押權，卻又依法強制塗銷登記，顯非合理。經查，兩造均不爭執本件被
    告丁○○、戊○○乃夫妻關係，被告戊○○於婚姻關係存續期間，乃於四十五年
    二月六日以買賣為原因取得系爭四０二號土地及系爭一八一號建物，並於同年三
    月十日登記完畢，另被告戊○○於五十二年十月二十七日以買賣為原因取得系爭
    九八三號土地，並於五十四年十月二十七日登記完畢，系爭四０二、九八三號土
    地及系爭一八一號建物雖登記為被告戊○○所有，仍應為被告丁○○所有一事，
    而被告丙○○雖於原告聲請強制執行後，始於八十九年三月十日向本院聲請拍賣
    系爭房地，然因執行標的物相同，本院八十九年度執字第一七一一號事件乃依強
    制執行法第三十三規定併入本院八十八年度執字第四七二三號清償借款事件執行
    ，則揆之上開說明可知，被告丙○○自得就該事件執行結果參與分配，是原告執
    上開最高法院六十二年度第三次民庭庭推總會議決議（五）之內容主張被告丙○○不得參與分配等語，容有誤會。
六、次按強制執行法第四十一條第一項前段規定之分配表異議之訴，有關該訴之被告
    為被異議人，即原告之異議如被認許，分配表上分配額將被減少之債權人，此等
    債權人，除於分配期日到場而不為反對之陳述或同意者外，均得為該訴之被告。
    至於債務人是否得為被告，應依情形而定，如異議之債權人係主張減少應交債務
    人之分配賸餘金額者，債務人自得為該訴之被告。有關本院民事執行處就上開執
    行事件通知原告及被告丙○○於八十九年十二月五日上午十時實行分配，原告於
    八十九年十一月二十二日收到該分配表及通知，旋於同年月二十八日就該分配表
    向本院民事執行處聲明異議，且被告丙○○亦於該分配期日就原告之聲明異議為
    反對之陳述等情，已如上述，被告丁○○、戊○○並未於該分配期日異議，而參
    之被告丙○○異議原因乃主張其與被告戊○○所設定之系爭抵押權為真正，而非
    主張應減少交付債務人丁○○之分配賸餘金額，則揆之上開說明可知，被告丁○○既未於分配期日為反對之陳述，且被告丙○○異議理由乃非主張應減少被告丁○○之賸餘分配款，原告自不得以債務人丁○○為被告提起本訴，原告竟將債務
    人丁○○列為本件被告，於法自屬無據，應予駁回。
七、又按民事訴訟法第二百四十七條所謂即受確認判決之法律上利益，係指因法律關
    係存否不明確，致原告在私法上之地位有受侵害之危險，而此項危險得以對於被
    告之確認判決除去者，故確認法律關係成立或不成立之訴，苟具備前開要件，即
    得謂有即受確認判決之法律上利益，縱其所求確認者為他人間之法律關係，亦非
    不得提起。本件被告倘通謀虛偽設定上開抵押權一事為真，將影響原告債權之實
    行，如不訴請確認，原告在私法上之法律地位所受侵害之危險，無法除去，故原
    告就被告間關於系爭房地抵押權關係存在與否提起確認之訴，以排除此項危險，
    與首揭法條規定並無不合，應予准許。
八、再按確認法律關係不存在之訴，如被告主張其法律關係存在時，應由被告負舉證
    責任，最高法院四十二年度台上字第一七０號判例可資參照。原告起訴主張被告
    間關於系爭房地上之抵押權所擔保之債權不存在，並進而請求確認系爭抵押權不
    存在之訴，被告主張該債權存在者，自應負舉證責任。查：
    （一）本件被告丙○○提出上開華南銀行函證明系爭抵押債權真正，有關該函之
          真正經本院向華南商業銀行台南分行查詢，該分行函覆稱：「本分行確於
          七十四年七月五日發函予丙○○無誤，茲檢附自七十年一月一日起至七十
          四年三月底止之匯款申請書（附件一至二十九），其中附件五、七、十五
          係由其活期存款一八六三帳號轉帳，其餘均以現金匯往本行新營分行支票
          存款一一五二及活期存款三三八三號丁○○帳戶」有該行九十年八月二十
          一日華南匯字第一八六號函附卷可稽，而參之該行所檢附之匯款申請書僅
          得證明被告丙○○自七十年一月一日起至七十四年七月五日有陸續匯款共
          計一千八百二十三萬六千三百七十元予被告丁○○之情，尚不足證明被告
          丙○○有匯款予被告戊○○一事，則被告丙○○所稱被告丁○○、戊○○
          有於上揭期日陸續向其借調共計一千八百二十三萬六千三百七十元一事，
          尚有可疑，何況被告丙○○前於丁○○遭訴外人蔡澤榮等人指訴背信、詐
          欺等犯行，由台灣台南地方法院檢察署檢察官偵辦時，曾於七十四年七月
          十日到庭陳稱：其與被告戊○○無金錢往來，與被告丁○○有金錢往來等
          情（見台灣台南地方法院檢察署七十四年度偵字第五三五七號卷第二十一
          頁），顯見被告丙○○乃與被告丁○○間有金錢往來，其與被告戊○○別
          無金錢往來之情，則被告丙○○稱被告戊○○曾向伊借貸一事，要無足取
          。
    （二）被告丙○○雖於上開期間曾匯款被告丁○○共計一千八百二十三萬六千三
          百七十元之情，已如上述，然此僅得證明被告丙○○有匯款一事為真，尚
          難執此遽以主張彼等間確有系爭抵押債權存在之情為真，而觀之原告所提
          出之二十紙匯款回條，足認被告丙○○、丁○○間之金錢往來十分頻繁，
          被告丙○○雖否認該匯款回條之真正，惟該匯款回條經本院當庭勘驗結果
          ，紙質泛黃、陳舊，其上甚至部分有咖啡褐色霉斑、邊緣破損、油漬，印
          文有拓染或褪色，然字跡隱約仍可辨識等情，顯見該匯款回條係經長年存
          放，並非原告臨訟製作，衡諸常情，應無為巧取利益以備將來臨訟之用，
          而於事前偽造存放之理，況據原告聲請本院向華南商業銀行台南分行調取
          尚未銷毀之匯款單據，該分行亦檢附被告丁○○於七十一年十一月八日、
          七十二年五月十三日、七十二年六月二十八日匯予被告丙○○之匯款單據
          影本三紙，有該行九十一年三月二十九日華南匯字第九一００九六號函附
          卷可考，堪認原告所提之匯款回條為真正，則由被告丙○○、丁○○間之
          金錢往來十分頻繁情形以觀，被告丙○○所提出之匯款明細表究何筆項目
          為其所稱之系爭抵押債權，即有可疑。雖被告丙○○另主張縱扣除原告所
          提被告丁○○匯款予其金額四百二十六萬餘元，仍餘一千三百五十六萬餘
          元，系爭抵押債權仍存在等語，然被告丙○○、丁○○間資金往來十分頻
          繁之情已如上述，而原告乙○○僅為被告丁○○昔經營南陽鐵路承攬運送
          股份有限公司之經理，當難對被告丁○○、丙○○間資金往來情形知之甚
          詳，且能提供完整資金明細，原告所提供僅為部分匯款回條，被告丙○○
          自難單純僅扣除原告提出之匯款金額後，即得主張被告丁○○積欠之款項
          逾系爭抵押權所設定之債權，系爭抵押債權存在之情。
    （三）證人蘇益民雖到庭證稱：伊曾於七十四年三月間與父親丁○○至台南與姑
          丈丙○○會算債權，會算結果父親大約向姑丈借款一千七百多萬元，當時
          因房地產不景氣無法還錢，遂協議將系爭房地及嘉義新港土地設定抵押予
          姑丈，惟因不知該不動產價值，金額乃作保留，父親之後因建設公司債務
          關係而出國，然有交待伊與母親辦理設定系爭抵押權，故伊及母親遂至北
          港林代書事務所辦理抵押權設定事宜，設定當時伊未見到姑丈，僅伊母與
          土地代書接洽，而伊母戊○○亦於書立契約一星期後即出國，父親以前是
          經營南陽鐵路運送公司，職稱為董事長，經營情況還好，約有十幾個員工
          ，薪資發放也很正常，姑丈那時欲設立公司曾邀父親參加，當時伊就讀高
          中，也有補習，因補習班與公司很近，伊常至公司，常聽到伊父母向姑丈
          借錢，其等間借錢方式乃以電話聯絡，只要父親一通電話，姑丈即會匯錢
          ，並無本票、收據等文件，伊那時不懂這些事，只知道伊父與姑丈會算共
          計一千七百多萬元等語，然證人蘇益民乃被告丁○○、戊○○之子，被告
          丙○○之姪子，其證言恐有偏頗之虞，何況證人蘇益民於被告所稱匯款當
          時，乃一高中生，至多年僅十八歲，於本身忙於課業及補習之際，何以對
          被告丁○○、丙○○之會算情節知之甚詳，而對其餘事項均一概以當時年
          幼不懂搪塞，顯有違常理，又其證述向被告丙○○借貸者乃被告丁○○、
          戊○○一事亦與被告丙○○於上開刑事案件偵查時之證稱情節不符，足認
          證人蘇益民之證詞，尚不足採信。又姑不論被告丙○○所稱設定抵押當時
          ，為保障其債權，而要求被告戊○○簽發二紙面額共計四百五十萬元供擔
          保，被告戊○○遂簽發二紙本票一事是否為真實，以被告丙○○為求其債
          權得以實現之謹慎行為（按其不僅一方面要求設定抵押權，並辦理登記完
          畢，一方面又要求被告戊○○簽發本票供擔保之行為，顯見被告丙○○十
          分熟悉、謹慎如何保障及實現其債權）而言，其焉不於會算當時留下任何
          支字片語之相關文件資料，供日後為有利之憑據，反僅與被告丁○○口頭
          會算之理，則被告丙○○主張其有於七十四年三月底與被告丁○○會算一
          事，容有可疑。
    （四）被告丙○○雖主張伊為恐被告丁○○無法清償債務，被告戊○○乃簽發二
          紙本票共計四百五十萬元供擔保等情，然為原告所否認，且苟被告丙○○
          於九十一年四月十八日續辯論要旨載：「被告（即丙○○）匯款丁○○係
          自七十年一月至七十四年一月，當時因用電匯，故未再行取具票據，而決
          定設定抵押之金額後，時間係在七十四年三月底，且當時係由戊○○出面
          與被告辦理抵押手續，被告為免戊○○事後翻異，故曾囑伊簽開本票二紙
          作為憑據．．」（見本院卷第五十六頁）等文一事為真，顯見被告戊○○
          乃於辦理抵押權當時即簽發二紙本票供擔保，然參諸被告戊○○、丙○○
          間辦理設立抵押權日期乃七十四年四月十五日，卷附本票發票日乃分別為
          七十四年三月三十日、七十四年四月十五日，被告戊○○當應於七十四年
          四月十五日同時簽發同一發票日之本票，焉有簽發二紙不同發票日，並倒
          填發票日之理？且該二紙本票至多僅得證明被告戊○○有簽發本票一事為
          真，尚難遽認該二紙本票即在擔保被告丁○○債務之實現，此外，被告鄭
          憲宗迄今仍無法舉證證明系爭抵押債權為真正，其空言主張，要無足取。
　　（五）按定額抵押權與最高限額抵押權之性質不同，前者必須先有債權之存在，
　　　　　而後始得為擔保該債權而設定抵押權。後者係為擔保，現在已發生或將來
　　　　　可能發生之債權，提供不動產以為擔保，至設定抵押權時，所擔保之債權
　　　　　是否存在，在所不問；將來發生之債權，祗須在抵押權存續期間內，仍為
　　　　　抵押權效力所及，兩者之內容及其性質均不相同，是就定額抵押權而言，
　　　　　苟於設定當時並無被擔保之債權存在，要難認其後設定登記之抵押權成立
　　　　　，則該抵押權即應無效。觀之卷附系爭抵押權設定書所載：「土地標示：
　　　　　北港鎮○○段四二四地號（按為系爭四０二號土地重測前之地號）．．．
　　　　　與建物共同擔保本金新台幣一百七十萬元正　建築改良物標示　建號一七
　　　　　四（按為系爭一八一號建物重測前之建號）．．．擔保權利總金額本金新
　　　　　台幣一百七十萬元正，債務清償日期中華民國七十四年十月十五日，利息
　　　　　按銀行放款利率計算．．權利存續期限自民國七十四年四月十五日起至民
　　　　　國七十四年十月十五日止，聲請登記以外之約定事項交付利息日期及方法
　　　　　：與清償日期同時交付，先順位抵押權存在，訂立契約人債權人丙○○．
　　　　　．債務人兼義務人戊○○．．立約日期中華民國七十四年四月十五日」「
　　　　　土地標示：北港鎮○○段一四七之九地號（按為系爭九八三號土地重測前
　　　　　之地號）．．．同鎮同段一四七之四四地號．．計二筆共同擔保本金新台
　　　　　幣一百五十萬元正．．．擔保權利總金額本金新台幣一百五十萬元正，債
　　　　　務清償日期中華民國七十四年九月三十日，利息按銀行放款利率計算．．
　　　　　權利存續期限自民國七十四年四月十五日起至民國七十四年九月三十日止
　　　　　，．．．，訂立契約人債權人丙○○．　．債務人兼義務人戊○○．．立
　　　　　約日期中華民國七十四年四月十五日」等文，足認被告丙○○、戊○○乃
　　　　　以被告戊○○為債務人，因擔保一百七十萬元及一百五十萬元之定額債權
　　　　　而設立登記系爭定額（普通）抵押權，則揆之上開說明可知，必設定抵押
　　　　　權之人即被告戊○○、丙○○間先有債權存在，而後始得為擔保該債權而
　　　　　設定抵押權，惟本件被告戊○○與被告丙○○間別無金錢往來之情，已如
　　　　　上述，足證彼等間並無系爭抵押債權存在，要難認其後設定登記之抵押權
　　　　　成立，是系爭抵押權設定登記應為無效。縱認被告丙○○所稱因系爭房地
　　　　　實際上為被告丁○○所有，而被告戊○○為登記名義人，故就其夫積欠之
　　　　　款項自應由登記名義人出面處理一事有理，然被告丙○○無法舉證證明被
　　　　　告丁○○有向其借貸系爭抵押債權之情，已如前述，是亦難認彼等間有系
　　　　　爭抵押債權存在，故上開抵押權設定應為無效。
　　（六）觀之上開抵押權設定書上所載，訂定契約人乃被告戊○○及丙○○，別無
　　　　　被告丁○○之名義，復再參之被告丁○○於七十四年四月十一日自中正機
　　　　　場出境後，直至八十七年四月八日始入境台灣（見卷附內政部警政署入出
　　　　　境管理局九十年三月二十一日（九０）境信昌字第００八七一六號函），
　　　　　於被告戊○○及丙○○設定契約當時（即七十四年四月十五日）業已出境
　　　　　至外國，而不在國內，且被告丙○○亦稱被告戊○○有無代理之情很難講
　　　　　，顯見訂定系爭抵押權契約時，被告戊○○並非基於被告丙○○之代理人
　　　　　為設定，乃以其自己名義為之，則原告稱系爭抵押權設定乃被告丁○○委
　　　　　託被告戊○○代理訂定，尚無可採。
九、綜上，本件被告丁○○並未於上開分配期日到場異議，且被告丙○○異議之理由
    亦非主張應減少給付被告丁○○賸餘分配款，則原告以債務人丁○○為被告，依
    法自屬無據，又被告戊○○、丙○○間並無系爭抵押債權存在，而被告丙○○復
    無法舉證證明被告有借貸系爭抵押債權之情，則要難認被告丙○○、戊○○其後
    設定登記之定額（普通）抵押權成立，是系爭抵押權設定登記應為無效，故原告
    依民事訴訟法第二百四十七條規定訴請確認被告丙○○、戊○○就系爭九八三號
    土地、系爭四０二號土地及系爭一八一號建物設定之登記之抵押權不存在，即有
    理由，逾此部分，為無理由，應予駁回。
十、本件被告丙○○、戊○○所為之上開設定登記之抵押權既無效，被告丙○○自不
    得執此抵押權參與分配本院八十八年度執字第四七二三號執行事件，則本院民事
    執行處八十九年十一月九日強制執行金額計算書分配表之次序表一第三、八欄中
    關於被告丙○○執行費、第三順位抵押權；表二第三、六欄中關於被告丙○○執
    行費、表一分配不足；表三第三、八欄中關於被告丙○○執行費、第一順位抵押
    權部分，即應剔除，並更正如附表所示。
十一、本件判決之基礎已臻明確，兩造其餘之攻擊防禦方法及聲請調查之證據，均經
      斟酌，核與判決之結果不生影響，爰不一一論述，附此敘明。
十二、據上論結，本件原告之訴一部有理由，一部無理由，依民事訴訟法第三百八十
    　五條第一項前段、第七十九條但書，判決如主文。
中　　　華　　　民　　　國　　　九十一　　　年　　 七　　 月　　十九　　日
                              臺灣雲林地方法院民事庭
~B法　　　官　陳秋如
右為正本係照原本作成。
如對本判決上訴，須於判決送達後廿日內向本院提出上訴狀。（需附繕本）
中　　　華　　　民　　　國　　　九十一　　　年　　 七　　 月　　十九　　日
~B法院書記官　廖錦棟
